臺灣高等法院民事判決　　　　　　　　 100年度上易字第44號
上　訴　人　林色絹
兼　訴　訟
代　理　人　林阿河
被上 訴 人　永豐商業銀行股份有限公司
法定代理人　邱正雄
訴訟代理人　諶鴻達
上列當事人間清償借款事件，上訴人對於中華民國99年11月30日
臺灣臺北地方法院99年度訴字第4322號第一審判決提起上訴，本
院於100年5月10日言詞辯論終結，茲判決如下：
    主      文
原判決廢棄。
被上訴人在第一審之訴駁回。
第一、二審訴訟費用由被上訴人負擔。
    事實及理由
一、被上訴人主張：前台北國際商業銀行股份有限公司(下稱台
    北國際商銀)與建華商業銀行股份有限公司(下稱建華商銀)
    於民國95年11月13日合併，台北國際商銀為消滅公司，建華
    商銀為存續公司，合併後更名為被上訴人現名，台北國際商
    銀之權利義務由被上訴人概括承受。上訴人林色絹曾邀上訴
    人林阿河為連帶保證人，於85年3月19日向台北區中小企業
    銀行股份有限公司(下稱台北中小企銀，於87年2月11日更名
    為台北國際商銀)借款新臺幣(下同)420萬元，因林色絹僅繳
    納本息至88年7月18日止，尚欠本金406萬5,108元及利息與
    違約金，台北國際商銀遂聲請臺灣板橋地方法院(下稱板橋
    地院)對上訴人發支付命令，經該院於89年11月28日核發89
    年度促字第53515號支付命令(下稱系爭支付命令)，命上訴
    人給付406萬5,108元，及自88年7月19日起至清償日止，按
    年息8.75%計算之利息，暨自88年8月19日起至清償日止，逾
    期在六個月以內者，按上開利率10%，超過六個月者，就超
    過部分，按上開利率20%，計算之違約金，上訴人並未聲明
    異議而確定，因台北國際商銀漏未聲請命上訴人「連帶」給
    付，而上訴人現尚欠被上訴人145萬4,997元及自90年2月17
    日起至清償日止，按年利率8.75%計算之利息，暨按年利率
    1.75%計算之違約金，為此依消費借貸及連帶保證法律關係
    ，求為判命上訴人就系爭支付命令所命給付中，尚欠之上開
    本金、利息及違約金，應連帶為之等語。(原審為被上訴人
    勝訴之判決)並對上訴人之上訴，聲明：上訴駁回。
二、上訴人則以：台北國際商銀於系爭支付命令聲請狀之「請求
    之原因、事實及應發支付命令之陳述」欄，載明係本於消費
    借貸及連帶保證法律關係，請求上訴人連帶清償，現被上訴
    人再依同一法律關係請求上訴人連帶清償欠款，有違一事不
    再理原則，又板橋地院依其聲請狀「請求標的及其數量」欄
    所載，核發系爭支付命令，並無錯誤，且上訴人已清償全部
    欠款等語，資為抗辯。並對原判決聲明不服，提起上訴，聲
    明：(一)原判決廢棄。(二)被上訴人在第一審之訴駁回。
三、兩造不爭執之事項：
  (一)林色絹曾於85年2月6日向台北中小企銀借款420萬元，借款
    期間自85年3月19日至105年3月19日止，林阿河為連帶保證
    人。
  (二)台北中小企銀於87年2月11日更名為台北國際商銀，再於95
    年11月13日與建華商銀合併，台北國際商銀為消滅公司，建
    華商銀為存續公司，並更名為被上訴人。
  (三)台北國際商銀曾於89年2月29日以林色絹未依約還款，全部
    借款視為到期，尚欠借款本金406萬5,108元及利息、違約金
    ，聲請板橋地院依督促程序對上訴人發支付命令，板橋地院
    於89年3月10日對上訴人核發89年度促字第10616號支付命令
    。上開支付命令聲請狀之「請求標的及其數量」並未載明上
    訴人應負連帶給付上開款項，於「請求原因、事實及應發支
    付命令之陳述」欄，則表明林阿河為連帶保證人，請求2人
    連帶清償。上開支付命令並未記載上訴人應負連帶給付上開
    款項。嗣上訴人於收受支付命令後，聲明異議，視為起訴，
    因台北國際商銀未依限補繳裁判費，經板橋地院於89年9月4
    日以89年度訴字第1555號裁定駁回台北國際商銀之訴。
  (四)台北國際商銀於89年11月17日再以前開(三)所載之事由，聲請
    板橋地院對上訴人發支付命令，聲請狀所載之「請求標的及
    其數量」欄、「請求原因、事實及應發支付命令之陳述」欄
    所載內容，與前開(三)之聲請狀所載內容均相同。板橋地院於
    89年11月28日對上訴人核發系爭支付命令，系爭支付命令亦
    未命上訴人應負連帶給付之責。上訴人對系爭支付命令並未
    聲明異議而確定。
  (五)台北國際商銀於89年間就林色絹所提供之不動產設定之抵押
    權，聲請板橋地院准予拍賣，經該院於89年3月9日以89年度
    拍字第1013號裁定准予拍賣。嗣台北國際商銀持之聲請強制
    執行（系爭執行事件），執行結果台北國際商銀受償執行費
    3萬6,386元，本金及利息與違約金債權合計472萬1,016元部
    分（本金406萬5,108元、利息56萬6,822元、違約金8萬9,08
    6元，利息及違約金之計算期間為88年7月19日至90年2月16
    日），受償326萬6,019元。
四、玆就兩造爭執之事項，判斷如下：
  (一)本件被上訴人之訴有無違反既判力之規定？
  1.按除別有規定外，確定之終局判決就經裁判之訴訟標的，有
    既判力；確定判決，除當事人外，對於訴訟繫屬後為當事人
    之繼受人者，亦有效力；債務人對於支付命令未於法定期間
    合法提出異議者，支付命令與確定判決有同一之效力，民事
    訴訟法第400條第1項、第401條第1項及第521條第1項分別定
    有明文。所謂訴訟標的，於訴訟事件，係指原告以訴或被告
    以反訴所主張或不認之法律關係而言；於支付命令，則係指
    債權人於聲請發支付命令時，主張之請求原因事實中，所為
    依據之法律關係。
  2.被上訴人主張聲請發系爭支付命令時，係依消費借貸法律關
    係請求上訴人給付，誤漏另依連帶保證法律關係請求上訴人
    連帶給付，而消費借貸與連帶保證係不同法律關係，前後請
    求訴訟標的非同，且系爭支付命令未就該借款請求命上訴人
    應予連帶給付，亦未經請求及裁判，本件之訴，並無違反系
    爭支付命令之既判力云云。惟訴訟標的之法律關係，經於確
    定之終局判決判斷而發生既判力者，該法律關係之性質及權
    利義務範圍即為確定，當事人不得嗣又於訴訟上為反於該既
    判力判斷或與之矛盾之主張。本件兩造間之法律關係為共同
    債務，既經法院核發系爭支付命令確定，發生與確定判決相
    同之既判力，則被上訴人自不得再為相反主張，請求上訴人
    應依連帶關係給付(參閱日本最高裁判所昭和32年6月7日，
    日據時期臺灣高等法院昭和13年12月17日判決，齊藤秀夫等
    著注解民事訴訟法(5)，第2版，72、73頁)。縱認台北國際商
    銀聲請板橋地院發系爭支付命令之聲請狀，已於「請求之原
    因、事實及應發支付命令之陳述」欄，載明林色絹為借款人
    ，林阿河為連帶保證人，並依兩造所簽訂之借據約定書第11
    條約定，請求上訴人連帶清償等語，亦屬板橋地院於核發系
    爭支付命令時，有無漏列「連帶」之顯然錯誤，應否更正之
    問題，對於本件原因事實所生之法律關係，業經發生與確定
    判決相同既判力之結果，不生影響，被上訴人不得就同一法
    律關係於本件為重複請求，上訴人抗辯本件違反既判力規定
    ，應屬可採。從而，依民事訴訟法第249條第1項第7款之規
    定，本件起訴為不合法，且無從補正，應予駁回。
  (二)本件被上訴人之訴既違反既判力之規定，應予駁回，則本件
    另一爭點即上訴人尚欠被上訴人之款項為何？即無庸再為論
    斷。又本件事證已臻明確，兩造其餘攻擊防禦方法及未經援
    用之證據，經審酌後，認均與判決前開認定不生影響，爰不
    予一一論述，併予敘明。
五、綜上所述，本件被上訴人依消費借貸及連帶保證契約關係，
    請求上訴人就系爭支付命令所命給付中之145萬4,997元，及
    自90年2月17日起至清償日止按年息8.75%計算之利息，暨按
    年息1.75%計算之違約金，應連帶為之，為不合法，應予駁
    回。原審為被上訴人勝訴之判決，自有未洽。上訴意旨指摘
    原判決不當，求予廢棄改判，為有理由。爰由本院予以廢棄
    ，改判如主文第2項所示。
六、據上論結，本件上訴為有理由。依民事訴訟法第450條、第
    78條，判決如主文。
中    華    民    國   100    年    5     月    31    日
                    民事第十一庭
                        審判長法  官  呂太郎
                              法  官  詹文馨
                              法  官  劉坤典
正本係照原本作成。
不得上訴。
中    華    民    國   100    年    6     月    1     日
                              書記官  劉育妃